最高法院民事判決　　　　　　　　　　　　　　　九十一年度台上字第一九四一號
　　上　訴　人　甲○○
　　訴訟代理人　陳振東律師
　　上　訴　人　行政院國軍退除役官兵輔導委員會台北榮民總醫院
　　法定代理人　張茂松
　　右二人共同
　　訴訟代理人　葉潛昭律師
　　被 上訴 人　乙○○
　　　　　　　　丙○○
　　共　　　同
　　訴訟代理人　李聖隆律師
右當事人間請求損害賠償事件，上訴人對於中華民國八十九年十月三十一日台灣高等
法院第二審判決（八十九年度上字第六四一號），提起上訴，本院判決如左：
    主  文
原判決關於駁回上訴人之其餘上訴暨該訴訟費用部分廢棄，發回台灣高等法院。
    理  由
查被上訴人乙○○係民國六十九年四月十六日出生，現為成年之人，已無併列其父母
為其法定代理人之必要，合先明。
本件被上訴人主張：被上訴人乙○○原行走正常，因右腳外翻畸形（俗稱外八字腳）
，為顧及美觀，乃於八十五年七月九日至上訴人行政院國軍退除役官兵輔導委員會台
北榮民總醫院（下稱榮總醫院）接受該院小兒骨科主任即上訴人甲○○施行右側脛骨
近端切骨矯正手術。詎上訴人甲○○預見手術後肌肉缺血會引發水腫，並造成肌肉壞
死神經失導，如有腔室症候群須將腔室長度筋膜切開，本應多加注意防範，乃上訴人
甲○○竟於黃女手術後之一星期，未依規定按日巡房一次，且於同年月十五日出國未
作任何交待或指示，導致延誤診治時機，黃女之傷口終於同年月十九日流出血水，雖
經三次清創術、一次肌瓣轉位手術及於甲○○返國後之同年月三十日再施一次清創術
，並先後於同年八月九日施行肌腱轉移及傷口拉長縫合，但仍無助於傷口惡化造成之
傷害，黃女顯因上訴人甲○○之手術醫療過失致右腳趾、腳踝抬不起來、右腳神經傳
導性喪失、傷口化膿肌肉壞死痊癒留下疤痕、右腳受傷害致走路時重心偏移、左腳因
承受重壓致左腳姆指長雞眼，該長雞眼原因永不能排除，甚不能慢跑，該被移取肌肉
缺損長不出新肌肉，上述永久性之傷害上訴人自應對被上訴人丙○○（即乙○○之父
）所受之醫療費用損害新台幣（下同）十二萬二千四百零五元（乙○○已將該請求權
讓與）及乙○○所受慰撫金損害二百萬元負連帶賠償責任等情，爰依民法第一百八十
八條第一項及第一百九十五條第一項規定，求為命上訴人連帶給付被上訴人乙○○二
百萬元及被上訴人丙○○十二萬二千四百零五元。（按：原審將第一審所為被上訴人
勝訴之判決一部廢棄一部維持，除判命上訴人應連帶給付乙○○一百十萬元及丙○○
十二萬二千四百零五元外，其餘判決被上訴人敗訴，被上訴人對之未提起上訴而告確
定）
上訴人則以：依醫療專業判斷，被上訴人乙○○手術後之情形乃導因於其個人疾病、
體質及手術後不可避免之感染造成肌肉壞死而生纖維化，非完全因腓神經破壞所致，
亦無發生腔室症候群，上訴人甲○○於看診時即已明載黃女為截骨矯正手術，並經解
釋清楚於黃女住院後由其母親筆簽寫手術同意書，該手術係病變之矯正，非單純之美
容，被上訴人非毫無知情下同意手術，甲○○在醫療過程中並無任何過失，伊等應不
負連帶賠償責任等語，資為抗辯。
原審維持第一審所為命上訴人連帶給付被上訴人乙○○一百十萬元暨被上訴人丙○○
十二萬二千四百零五元部分之判決，駁回上訴人該部分之上訴，無非以：被上訴人主
張乙○○因接受上開矯正手術致造成右小腿肌肉局部壞死及腓神經受傷等不良後果之
事實，業據其提出診斷證明書及醫療單據等件為證，上訴人對黃女手術後發生上述症
狀等情亦不爭執，自堪信為真實。上訴人雖否認過失情事，並以上開情詞置辯。惟查
上訴人所辯曾向被上訴人說明並將載明截骨之手術同意書由黃女之母簽名同意一節，
此觀諸上訴人榮總醫院之病歷影本所載，並無黃女之母於八十五年七月九日手術所簽
具之手術同意書（僅有八十五年八月八日手術同意書及麻醉同意書），上訴人就其已
盡醫療法第四十六條第一項規定說明之義務，復未舉證以實其說，所辯要非可採，上
訴人已有違反醫療法第四十六條第一項規定有關保護他人法律之過失。且依行政院衛
生署醫事審議委員會（下稱衛生署醫審會）第八八二三九號鑑定書「鑑定意見欄」一
、二、三、四所載及證人黃麟智、金仁慧醫師之證言，足認被上訴人乙○○於接受上
訴人甲○○手術前，腓神經應屬正常無疑，乃甲○○於施行手術後造成黃女腓神經麻
痺，另有腳腫痛、肌肉色差、傷口部分皮下脂肪壞死及血液循環不良等現象，歷經三
次清創術病況仍一路惡化，終至肌肉壞死纖維化、腓神經麻痺永久不能恢復，上訴人
甲○○對是項醫療行為，與有過失，尚堪認定，上訴人上開抗辯自均非可取，並應對
被上訴人所受之損害負連帶賠償責任無疑。關於醫療費十二萬二千四百零五元部分，
有被上訴人丙○○提出之收據為憑，復為上訴人所不爭，應予准許。又慰撫金部分，
被上訴人乙○○歷經多次手術，造成右小腿局部肌肉壞死及腓神經受傷，肉體及精神
備受痛苦，終其一生行走不能如常，精神尤受極大痛苦，爰斟酌實際狀況及雙方身分
地位等情狀，認黃女得請求之慰撫金以一百十萬元為適當。從而，被上訴人本於民法
第一百八十八條第一項及第一百九十五條第一項之規定，訴請上訴人連帶給付乙○○
一百十萬元及丙○○十二萬二千四百零五元，均屬正當，應予准許等詞，為其判斷之
基礎。
惟查上訴人甲○○業於原審具狀表明被上訴人乙○○之截骨手術確經簽署手術同意書
暨於手術前之說明本係必然之程序云云，並提出手術前一日即八十五年七月八日經乙
○○之母林娜簽名之手術同意書為憑，復經被上訴人於八十九年三月七日原審行準備
程序時表示該同意書之簽署不爭執（分見原審卷(一)五一、五七、六四頁）。乃原判決
竟仍謂無被上訴人乙○○之母於八十五年七月九日手術所簽具之同意書，並逕認上訴
人甲○○有違反醫療法第四十六條第一項之過失，已有認定事實不憑卷內所存資料之
違法。且原審僅以被上訴人乙○○手術前腓神經正常，手術後黃女竟造成腓神經麻痺
、肌肉壞死並纖維化之結果，即臆測上訴人甲○○有醫療上之過失，並未說明上訴人
甲○○手術過程或手術前後因何過失行為致生該結果，遽為上訴人不利之論斷，亦有
未合。又上訴人於原審曾抗辯稱：「依第四次鑑定報告（即上述衛生署醫審會第八八
二三九號鑑定書），其內容仍肯認本次手術並無腔室症候群之發生，而且更進一步說
明系爭手術有百分之四點九之傷口感染發炎之可能性，亦即系爭手術確實有其危險發
生之不可避免性……因此上訴人於本案實無何可歸責之過失之存在」、「本件醫療糾
紛，經送請衛生署醫審會鑑定，該會先後之三次鑑定意見，亦均認上訴人實施醫療行
為無任何故意或過失」各等語（見原審卷(二)一五九頁及同卷(一)二八頁），原審對於上
訴人此項重要之攻擊方法，恝置不論，復未於判決理由項下說明其取捨意見，徒以上
開理由而為上訴人敗訴之判決，尤有判決不備理由之違法。上訴論旨執以指摘原判決
不利於己部分為不當，求予廢棄，非無理由。
據上論結，本件上訴為有理由，依民事訴訟法第四百七十七條第一項、第四百七十八
條第一項，判決如主文。
中      華      民      國    九十一    年      九      月    二十六    日
                              最高法院民事第五庭
                                  審判長法官  朱  錦  娟
                                        法官  顏  南  全
                                        法官  蘇  達  志
                                        法官  許  澍  林
                                        法官  葉  勝  利
      右正本證明與原本無異
                                              書  記  官
中      華      民      國    九十一    年      十      月      七      日
